臺灣彰化地方法院民事判決
109年度訴字第1222號
原      告  陳秀令  
訴訟代理人  陳志隆律師
被      告  劉鴻謙  
訴訟代理人  楊錫楨律師
複代理人    洪任鋒律師
被      告  劉泔炫  
訴訟代理人  劉淑姿  
被      告  蔡秋月  

法定代理人  蔡秋惠  
訴訟代理人  蔡招治  
上列當事人間請求分割共有物事件，本院於民國111年1月26日言
詞辯論終結，判決如下：
    主  文
兩造共有坐落彰化縣○○鄉○○段000地號、917平方公尺土地，准予
分割，分割方法如附圖（即彰化縣溪湖地政事務所收件日期110
年6月28日溪測土字第828號土地複丈成果圖）所示，各共有人取
得土地之位置編號、面積及權利範圍，詳如附表二所列。
兩造應為補償或受補償之金額如附表三所示。
訴訟費用由兩造以附表一所示之比例負擔。
    事實及理由
ㄧ、原告起訴主張：
  ㈠緣坐落彰化縣○○鄉○○段000地號、917平方公尺土地（下稱系
    爭土地）為兩造所共有，各共有人之應有部分比例如附表一
    所示，並無不能分割原因，兩造亦無不分割之約定，惟就分
    割方法不能達成協議，爰依土地之使用現況，依民法823條
    第1項、第824條第1項至第4項規定，訴請依彰化縣溪湖地政
    事務所收件日期文號110年7月21日溪測土字第934號複丈成
    果圖(下稱原告分割方案)所示之方法，分割系爭土地，各共
    有人再依華聲科技不動產估價師事務所110年11月2日所為鑑
    價結果，補償其他共有人：即被告劉鴻謙應補償原告新臺幣
    （下同）164.500元、被告劉泔炫應補償原告54,853元、被
    告蔡秋月應補償原告54,853元。
　㈡依原告分割方案，共有人均無須拆除房屋，且有留設道路通
    行使用。不同意被告劉鴻謙所提分割方案，依此分割方案，
    原告所受分配部分土地上有被告共有之三合院，將來或有拆
    屋還地之問題等語。
  ㈢並聲明：請准將兩造共有坐落彰化縣○○鄉○○段000地號土地，
    依彰化縣溪湖地政事務所110年7月21日「溪測土字第934號
    」土地複丈成果圖所示之方式分割，並依華聲科技不動產估
    價師事務所110年11月2日「報告書」第4頁表格所示，被告
    劉鴻謙應補償原告164,500元、被告劉泔炫應補償原告164,5
    60元、被告蔡秋月應補償原告54,853元。
二、被告部分：
  ㈠被告劉鴻謙：
　　主張依附圖即彰化縣溪湖地政事務所收件日期文號110年6月
    28日溪測土字第828號複丈成果圖分割系爭土地，各共有人
    再依華聲科技不動產估價師事務所110年11月2日所為鑑價結
    果詳如附表三所示，補償其他共有人。系爭土地為乙種建築
    用地，應自留設寬度6公尺及迴車道之私設道路，以符相關
    建築法規，使將來均能合法建築，爰於此分割方案留設編號
    E部分土地，作為6公尺及迴車道之私設道路使用。而原告所
    受分配之編號D部分，係考量原告於起訴時係表示其買受系
    爭土地持分，係欲用於建築銷售賺取利潤，而編號D部分處
    於最裏地，未來地價對於其他共有人所分得土地相對最低，
    既然土地成本低，係有利於未來購屋者，故將其分配為編號
    D部分，另被告已將坐落編號D部分土地上之三合院全部拆除
    完畢，已無原告所述將來會有拆屋還地之問題。又此分割方
    案能保留被告劉鴻謙之地上物，被告劉鴻謙會將鐵皮屋移至
    所分得部分土地，且補償金額僅有3,000多元較為合理。不
    同意原告所提分割方案，使被告劉鴻謙所受分配面積大於持
    分面積，共有人間補償金額過大等語。
  ㈡被告劉泔炫：
　　同意被告劉鴻謙所提之分割方案，所分得編號B部分土地，
    同意予被告劉鴻謙使用，不同意原告所提之分割方案，使其
    受分配較多土地面積，共有人間補償金額過大等語。　
  ㈢被告蔡秋月：
　　被告蔡秋月為身心障礙人士，行動不便，原告分割方案將其
    分配在最裏地，萬一發生事情，對被告蔡秋月欠缺安全性，
    原告故意將其所受分配土地面積減少，不同意補償，故不同
    意原告之分割方案。原提出彰化縣溪湖地政事務所收件日期
    文號110年5月5日溪測土字第624號、110年10月19日溪測土
    字第1477號複丈成果圖之分割方案。嗣於111年1月26日言詞
    辯論當庭表示不再主張先前所提出之分割方案，可同意被告
    劉鴻謙所提出之分割方案等語。
三、得心證之理由：
  ㈠本件原告主張系爭土地為兩造所共有，應有部分比例如附表
    一所示，兩造並未有不分割之約定，亦未有因物之使用目的
    而不能分割之情形，然無法達成協議分割等情，業據其提出
    土地登記謄本、地籍圖等件為證，並有彰化縣溪湖地政事務
    所109年10月23日溪地二字第1090005283號函在卷可稽（參
    本院卷ㄧ第89頁），且為到庭被告所不爭執，堪信為真實。
    則原告請求裁判分割系爭土地，自屬有據。
　㈡又按共有物之分割，依共有人協議之方法行之。分割之方法
    不能協議決定，或於協議決定後因消滅時效完成經共有人拒
    絕履行者，法院得因任何共有人之請求，命為分配：一以原
    物分配於各共有人。但各共有人均受原物之分配顯有困難者
    ，得將原物分配於部分共有人。二原物分配顯有困難時，得
    變賣共有物，以價金分配於各共有人；或以原物之一部分分
    配於各共有人，他部分變賣，以價金分配於各共有人。民法
    第824條第1項訂有明文。再按裁判分割共有物，屬形成判決
    ，法院定共有物之分割方法，固應斟酌當事人之聲明、共有
    物之性質、經濟效用及全體共有人之利益等，本於自由裁量
    權為公平合理之分配，不受當事人聲明、主張或分管約定之
    拘束，最高法院93年度台上字第1797號判決要旨可供參照。
    準此，就共有物之分割，法院應審酌共有人之應有部分比例
    、各共有人之意願、分割方案有無符合公平原則及整體共有
    人之經濟利益等因素，為通盤之考量，以求得合理、適當之
    分割方法。
　㈢經查，系爭土地使用分區及使用地類別為鄉村區乙種建築用
    地，土地形狀略呈南北向之長方形，土地北側部分臨番金路
    ，其上分別有被告劉鴻謙之菜園、鐵皮屋、被告共有之磚造
    三合院等情，業經本院會同地政事務所人員至現場履勘查明
    ，製有勘驗筆錄、照片及現況圖（即彰化縣溪湖地政事務所
    收件日期109年12月8日溪測土字第1889號土地複丈成果圖）
    在卷可佐。本院審酌被告劉鴻謙所提出如附圖所示分割方案
    ，係大致據兩造原土地應有部分比例計算分配取得，亦維持
    兩造現況使用之大要，分割後土地完整、可經由留設之私設
    道路通往道路，交通尚稱便利，且依現狀使用情形就分配之
    土地，略加損益面積，亦非不合理之舉措，並獲大多數共有
    人即被告劉泔炫、蔡秋月同意採該分割方案。至原告主張分
    割後其等所受分配土地上有被告共有之三合院，依其方案可
    維持現況使用，無須拆除任何房屋，並提出其分割方案及願
    依鑑價報告結果補償云云，然被告劉鴻謙在本院判決前已將
    被告共有之三合院全部拆除完畢，此有照片在卷可參，又此
    分割方法多分配土地面積予被告劉鴻謙、劉泔炫、蔡秋月，
    使原告以外共有人均應補償原告，在被告未同意之情況下，
    採用此分割方法，等同強賣土地，並非合理，尚難認此為有
    利於全體共有人之分割方法，併考量原告之分割方案並未取
    得任一共有人之同意。是本院綜合上情，斟酌兩造之關係及
    使用土地現狀，系爭土地之經濟效益、兩造之意願，並兼顧
    全體共有人之最佳利益及公平原則，認本件之分割方法採被
    告劉鴻謙主張之上開分割方案，應屬適當，爰判決如主文第
    一項所示。　　
  ㈣承上，系爭土地依附圖所示分割方案分割後，各共有人並未
    均依應有部分比例受分配土地，且因位置不同，價值尚有差
    距，宜以金錢相互補償，經本院函請華聲科技不動產估價師
    事務所鑑定共有人間以附圖所示方案分割後應相互補償之價
    額，鑑定單位以比較法、基準地之運用分析，依據勘估標的
    所具備之條件及地價因素差異調整核算，認各共有人找補價
    差如附表三所示，此有華聲科技不動產估價師事務所於110
    年12月7日華估字第82831號函附具之報告書在卷可參，本院
    審視該報告書之鑑定方法內容，認其鑑定結果，堪為詳盡，
    並詳載其擇定估價方法及比較標的之理由，所採取鑑定方法
    尚無明顯瑕疵可指，應為客觀可採，自應予採信，爰諭知兩
    造之互相補償金額如主文第二項所示。
四、本件事證已臻明確，兩造其餘主張及陳述，核與判決結果不
    生影響，爰不逐一論述。至原告於111年4月29日提出之民事
    陳述意見狀，係在本院111年1月26日言詞辯論終結後始提出
    ，除未經兩造實質辯論，亦未取得其他共有人之同意，依法
    不得採為裁判基礎，附此敘明。　　
五、分割共有物之訴，核其性質，兩造本可互換地位，本件原告
    起訴雖於法有據，然被告之應訴乃法律規定所不得不然，其
    所為抗辯自為伸張或防衛權利所必要，且本件分割結果，共
    有人均蒙其利，是以本院認本件訴訟費用，應參酌兩造於分
    割所得之利益之多寡，及兩造就系爭土地各自享有應有部分
    之比例等一切情事，由兩造依原應有部分比例分擔較為公允
    ，爰判決由兩造按如附表一所示訴訟費用負擔比例負擔訴訟
    費用。
六、結論：原告之訴為有理由，並依民事訴訟法第80條之1及第8
    5條第1項但書，判決如主文。 　
中　　華　　民　　國　　111 　年　　5 　　月　　25　　日
                  民事第四庭    法　官　姚銘鴻
以上正本係照原本作成。
如對判決上訴，應於判決送達後20日內向本院提出上訴狀。如委
任律師提起上訴者，應一併繳納上訴審裁判費。
中　　華　　民　　國　　111 　年　　5 　　月　　25　　日
                                書記官　楊美芳
附表一：兩造就系爭土地應有部分比例及訴訟費用負擔比例。 
編號 共有人 應有部分 訴訟費用負擔比例 備註 1 陳秀令 2/9 2/9  2 劉鴻謙 1/3 1/3  3 劉泔炫 1/3 1/3 於本件訴訟中，於110年8月6日以110年6月10日之贈與為原因，由原共有人劉泔炫辦理移轉登記予施雲嬌 4 蔡秋月 1/9 1/9  
附表二：
分配位置編號   分配面積 （平方公尺） 所有權人 權利範圍 備註 A 196 劉鴻謙 全部  B 196 劉泔炫 全部  C 65 蔡秋月 全部  D 131 陳秀令 全部  E 329 劉鴻謙 10983/32949 維持共有，作為道路通行使用   劉泔炫 10983/32949    蔡秋月 3661/32949    陳秀令 7322/32949  合計 917    
附表三：各共有人應受補金額（新臺幣）
應補償人 應受補償人及補償金額   蔡秋月 （-3,227元）    合計 陳秀令 （+3,227元） 3,227元 3,227元 合計 3,227元 3,227元